臺灣臺中地方法院民事判決　九十三年度保險簡上字二號
　　上　訴　人　中國產物保險股份有限公司臺中分公司
　　法定代理人　乙○○
　　訴訟代理人　甲○○
　　被　上訴人　陳素華即日新洗衣店
　　訴訟代理人　林軍男　律師
右當事人間請求給付保險金事件，上訴人對於中華民國九十三年四月二十八日臺灣臺
中地方法院臺中簡易庭九十三年中保險簡字第七號第一審判決提起上訴，經本院於九
十三年九月三日言詞辯論終結，本院判決如左：
    主      文
上訴駁回。
第二審訴訟費用由上訴人負擔。
    事      實
一、上訴人方面：
  (一)聲明：
  1.原判決命上訴人給付超過新臺幣（下同）十七萬八千六百六十七元，及該部分假
    執行之宣告均廢棄。
  2.右廢棄部分，被上訴人在第一審之訴及假執行之聲請均駁回。
  (二)陳述：除與原判決記載相同者，茲引用之外，補稱：
  1.被上訴人就其所經營之日新洗衣店向上訴人投保商業火災保險，於民國九十二年
    九月一日下午三時許發生保險事故，上訴人立即委請公證公司進行清算工作，查
    估被上訴人實際所受之財務損失，並派員積極處理後續理賠事宜。被上訴人於本
    件保險事故所受之損失金額為十三萬五千四百十七元，此為被上訴人確實所受之
    損失，上訴人自當依保險契約予以賠付。被上訴人應賠償客戶送洗而遭燒毀衣物
    之損失原不屬於承保範圍，即本件系爭商業火災保險為財產保險，並非責任保險
    ，上訴人幾經協調從寬認定，予被上訴人適度之補償，故與被上訴人約定就被上
    訴人提出之「衣物折損清單」所載之賠償金額予以扣除，並計算折舊後予以理賠
    ，惟實際上仍須視被上訴人與客戶簽訂和解之實際賠償金額核算，故被上訴人所
    簽之切結書才明白記載：「貨物：一六四、六四００（暫定，俟依和解金額核算
    ）」，即九十三年一月五日雙方就貨物部分所合意的是計算方式，而非金額，否
    則被上訴人合計僅賠付客戶十四萬六千五百元，上訴人卻賠付十六萬四千元，被
    上訴人即因此獲有不當得利，違反財產保險之目的在於填補損害之目的，及禁止
    不當得利之原則，並有違反公序良俗之嫌。
  2.若兩造雙方僅就理賠金額和解，何須於切結書將營業生財金額與貨物個別列出，
    又貨物金額如為確定又何須記載「暫定，俟依實際和解金額核算」？上訴人於九
    十三年一月五日前已先行將切結書內容與被上訴人訴訟代理人審閱，其對切結書
    內容已有認知，於簽章時並未提出反對之意思表示，顯見被上訴人亦同意貨物部
    分之理賠金額最後仍須依其實際與受害人客戶和解之金額予以核算，否則，如金
    額已經確定，被上訴人又何須交付二十五份與客戶簽署之和解書供上訴人核算，
    故原審逕行認定兩造係以二十六萬九千八百十七元和解，與事實不符。
  (三)證據：援用第一審所提證據。
二、被上訴人方面：
  (一)聲明：駁回上訴。
  (二)陳述：除與原判決記載相同者，茲引用之外，補稱：
  1.本件上訴人已承認其將已付之貨款三百五十二萬四千元，誤為二百五十五萬六千
    元，係由其職員之疏失所致，而其職權係上訴人之使用人，依民法第二百二十四
    條之規定，就其職權之過失，應與自己之過失負同一責任，且上訴人就其已付多
    少貨款，未予查明，即採信其職權所述之二百五十五萬六千元，亦難辭過失之責
    ，上訴人對其錯誤之發生既有過失，依民法第八十八條第一項但書之規定，自不
    得撤銷因錯誤所為之和解，是上訴人以錯誤為由而撤銷和解，並不生撤銷之效力
    ，兩造間之和解契約自仍有效。
  2.上訴人承認九十三年一月五日與被上訴人成立和解，且切結書所載內容即為兩造
    和解之內容，嗣於九十三年四月十四日言詞辯論期日又自承：「就衣物折損清冊
    原告有先交付被告核算」，且答辯狀亦指摘被上訴人遲未提供個別送洗衣物之價
    值，迨至九十二年九月被上訴人又表示無法提供個別送洗衣物之價格，上訴人乃
    依據公證公司之理算結果製作切結書等理賠文件，送請被上訴人確認等意旨，則
    前揭切結書既為上訴人依據被上訴人所提出之衣物折損清單及公證公司之理算結
    果所自行製作而成，並與賠款接受書及保險給付匯款申請書一同提出要求被上訴
    人簽署，且上訴人之專員甲○○及魏燕珠均於該三紙理賠文件上簽名，是縱使上
    訴人之彙算結果有誤，其既已先行收受相關理賠申請文件及收據，自應審核查證
    ，再據以計算理賠金額及明細，若因此發生計算結果之誤差，稽之本件事由，亦
    屬表意人自己或履行輔助人之過失所導致，自不得撤銷，更何況本件和解理賠金
    額之計算，自屬即屬明確。
  3.證據：援用第一審所提證據。
    理      由
一、本件被上訴人起訴主張其於九十二年三月二十六日，經訴外人林隆堯、林隆弘以
    被上訴人為被保險人，就被上訴人營業之門牌號碼臺中縣豐原市○○街九七號一
    樓、二樓建築物及營業生財（含機器設備）及貨物，向上訴人投保商業火災險（
    保險單號碼○二一七第00000000，保險期間自九十二年三月二十六日起
    至九十三年三月二十六日止）。嗣於九十二年九月一日下午三時許，被上訴人於
    營業中，以正常使用方式將衣物放入型號ＷＬ－二二Ｒ之冷凍回收烘乾機（以下
    簡稱系爭機器）中，上開機器設備竟突然發生爆炸並起火燃燒，致被上訴人營業
    處所著火，而受有客人送洗衣物一十四萬六千五百元及上開機器設備毀損三十二
    萬五千元，共計四十七萬一千五百元之損失，則依前揭保險契約，上訴人應如數
    給付保險金予被上訴人。惟因上訴人拒絕給付，被上訴人乃依法起訴請求，為本
    院以九十二年度中保險簡字第十六號受理，而於該案訴訟中，上訴人提出和解請
    求，並自行製作「切結書」及「賠款接受書」，列出保險標的及理賠明細，據以
    確定上訴人同意支付被上訴人保險金二十六萬九千八百十七元，是兩造即於九十
    三年一月五日簽名確認成立和解契約，並撤回上開訴訟。豈料，上訴人嗣後又藉
    詞拒不履行和解契約，被上訴人不得已始提起本訴，請求上訴人依兩造間和解契
    約給付之如數之金額及利息等語。
二、上訴人則抗辯稱：本件上訴人於九十二年九月一日發生火災之保險事故乙事，上
    訴人於事發後即派遣人員赴事故現場會同被上訴人查勘並清點損失情況，並請被
    上訴人提供各項索賠文件供上訴人理算核賠；惟被上訴人僅就衣物部分提供「衣
    物折損清冊」，並迄至九十二年九月，始表示無法提供各別送洗衣物之價格，是
    上訴人乃依據公證公司之理算結果製作切結書等理賠文件送請被上訴人確認，詎
    被上訴人遲不回覆，即逕於九十二年十二月間對上訴人提起請求給付保險金之訴
    。而上訴人依被上訴人提出之衣物折損清冊（已填上各別送洗衣物之客戶名稱及
    價值）重行理算被上訴人損失，其中營業生財部分為十三萬五千四百十七元，貨
    物部分暫定為十六萬四千四百元（總價為三十二萬八千八百元，雙方合意折舊率
    為百分之五十），扣除被上訴人自負額，總計應理賠二十六萬九千八百十七元，
    是上訴人乃先行交付「賠款接受書」及「切結書」，並於九十三年一月五日於被
    上訴人委任之律師事務所處用印，達成協議，而其中貨物部分於切結書載明「暫
    定，俟依實際和解金額核算」，且上訴人亦向被上訴人律師為相同表示。嗣經上
    訴人依被上訴人交付之二十五份和解書金額核算，和解金額共計十四萬六千五百
    元，依雙方合意之折舊率計算後，應賠付七萬三千二百五十元，再加計營業生財
    部分並扣除被上訴人自付額後，共計應賠十七萬八千六百六十七元，是上訴人乃
    重新製作計算明細、切結書及賠款接受書交付被上訴人，詎被上訴人竟不承認前
    開就貨物部分之切結書內容，拒不接受賠款，並提起本訴等語。
三、法院之判斷：
  (一)被上訴人主張其於九十二年三月二十六日，經訴外人林隆堯、林隆弘以被上訴人
    為被保險人，就被上訴人營業之門牌號碼臺中縣豐原市○○街九七號一樓、二樓
    建築物及營業生財（含機器設備）及貨物，向上訴人投保商業火災險（保險單號
    碼○二一七第00000000，保險期間自九十二年三月二十六日起至九十三
    年三月二十六日止）。嗣於九十二年九月一日下午三時許，被上訴人於營業中，
    以正常使用方式將衣物放入系爭機器中，系爭機器竟突然發生爆炸並起火燃燒，
    致被上訴人營業處所著火，而受有客人送洗衣物及系爭機器毀損而受有損失，因
    上訴人拒絕給付所請求之保險金，被上訴人乃依法起訴請求，經本院以九十二年
    度中保險簡字第十六號分案受理，而於該案訴訟中，上訴人提出和解請求，並自
    行製作「切結書」及「賠款接受書」，列出保險標的及理賠明細，據以確定上訴
    人同意支付被上訴人保險金二十六萬九千八百十七元，兩造即於九十三年一月五
    日簽名確認成立和解契約，並撤回上開訴訟等事實，業據其提出中國產物保險股
    份有限公司商業火災保險單、衣物折損清冊、起火原因證明書、保險給付匯款申
    請書、估價單、切結書、中國產物保險股份有限公司賠款接受書等影本各乙份、
    照片影本八紙為證，並為上訴人所不爭執，堪信屬實。
  (二)按解釋意思表示，應探求當事人之真意，不得拘泥於所用辭句。又行使權利，履
    行義務，應依誠實及信用方法，民法第九十八條及第一百四十八條第二項分別定
    有明文。經查，兩造間於九十三年一月五日簽訂之切結書雖載有「貨物：一六四
    、四○○元（暫定，俟依實際和解金額核算）」，惟查，(一)被上訴人前已據本件
    同一保險事故之事實，對上訴人起訴請求保險金四十七萬一千五百元（即本院九
    十二年中保險簡字第十六號案件），並提出衣物折損清單及估價單，證明受有貨
    物部分十四萬六千五百元、營業生計部分三十二萬五千元之損失，上訴人於該訴
    訟中進行中要求和解，出具先前自行所製作之上開切結書，載明被上訴人同意上
    訴人須給付保險金二十六萬九千八百十七元，同時上訴人提出事前已製作妥之賠
    款接受書，記載被上訴人同意接受二十六萬九千八百十七元作為保險單之全部損
    失賠償金額，並要求被上訴人填載保險匯款書申請書，再由被上訴人同時撤回上
    開訴訟，顯見兩造已約定由被上訴人書立切結書所載理賠金額二十六萬九千八百
    十七元，與上訴人成立和解，即被上訴人有就上訴人應給付保險金之數額為退讓
    而與上訴人成立和解之意；而姑且不論被上訴人已否認與上訴人間有折舊率百分
    之五十之約定，上訴人並不否認於九十三年一月五日與被上訴人成立和解，而稱
    和解者，乃謂當事人約定相互讓步，以終止爭執或防止爭執發生之契約，民法第
    七百三十六條亦有明文，是和解契約經合法成立，兩造當事人即均應受該契約之
    拘束，縱使一造因而受有不利益之結果，亦不得事後翻異，更就和解前之法律關
    係再行主張（參照最高法院十九年上字第一九六四號判例），是上訴人事後以被
    上訴人合計僅賠付客戶十四萬六千五百元，其賠付金額高達十六萬四千元，主張
    被上訴人因此獲有不當得利，違反財產保險之目的在於填補損害之目的，及禁止
    不當得利之原則，並有違反公序良俗云云，即與上開判例意旨有違，且上揭切結
    書所載內容為兩造和解內容，嗣於九十三年四月十四日本案言詞辯論期日又自承
    ：「‧‧‧‧就衣物折損清冊被上訴人有先交付被告核算‧‧‧‧」，九十三年
    四月十四日民事答辯狀中又稱：「‧‧‧‧惟被上訴人就衣物部分僅提供洗衣單
    價之『衣物折損清冊』（被證一），但遲未提供各別送洗衣物之價值，迨至九十
    二年九月被上訴人表示無法提供各別送洗衣物之價格，上訴人乃依據公證公司之
    理算結果製作切結書等理賠文件送請被上訴人確認‧‧‧‧」，則上開切結書既
    為上訴人依據被上訴人提出之衣物折損清單及公證公司之理算結果所自行製作而
    成，並與賠款接受書及保險給付匯款申請書一同提出要求被上訴人簽署，且上訴
    人專員甲○○及魏燕珠均於該三紙理賠文件上簽名，自有令被上訴人因而信任並
    確認上訴人已確定理賠數額並有以該數額賠償之意，始本於和解之意而簽立上開
    切結書，否則，被上訴人何須簽立該切結書並撤回訴訟？再者，上訴人如未能確
    定理賠數額，為何又製作切結書，載明理賠項目及其金額，並交付賠款接受書及
    保險給付匯款申請書，要求被上訴人簽署？況依賠款接受書所載內容「立接受書
    人：日新洗衣店、負責人：陳素華今願接受新臺幣：貳拾陸萬玖仟捌佰拾柒元整
    （NT$269,817.00）作為下列保險單之全部損失賠償特立此接受書為憑：‧‧‧
    ‧」觀之，豈有上訴人可以要求被上訴人就其接受切結書所載理賠金額二十六萬
    九千八百十七元乙事出具賠款接受書，而上訴人本身卻尚未確定並承諾以該金額
    賠償被上訴人之理？而另有關保險給付匯款申請書，上訴人既於簽立切結書時即
    交付予被上訴人，以常理而言，已有足使被上訴人認為在其簽立切結書後，上訴
    人即會依約將切結書所載理賠金額匯予被上訴人，否則，上訴人大可於理賠金額
    確定後，再要求被上訴人簽具即可，何須於簽立切結書時即要求被上訴人出具該
    書面？是以，綜觀兩造簽立該切結書時之所有情事及證據資料，應認：兩造於九
    十三年一月五日簽立切結書時，均有確定以該切結書上所載理賠金額二十六萬九
    千八百十七元為和解金額之意，且縱然上訴人於該切結書載有「暫定，俟依實際
    和解金額核算」，亦無從否定上訴人已有確定以該切結書所載理賠金額二十六萬
    九千八百十七元與被上訴人成立和解之意，否則，被上訴人已就理賠金額為讓步
    ，而上訴人尚且可依切結書上所載「暫定，俟依實際和解金額核算」而就其應給
    付之保險金數額為爭執，顯然不符和解契約之精神，亦與誠實信用原則有違，亦
    即若認上訴人以切結書所載「暫定，俟依實際和解金額核算」為由拒絕被上訴人
    本件請求為有理由，無異承認上訴人得藉該等記載方式來規避和解契約之履行，
    甚或認上訴人自始即無與被上訴人成立和解之意，如此顯然與兩造均主張有成立
    和解之情有違。
  (三)綜上所述，被上訴人之主張應屬可採，上訴人所辯為不足採。從而，被上訴人依
    兩造間和解契約之約定，請求上訴人給付二十六萬九千八百十七元，及自九十三
    年一月二十日起至清償日止，按年利率百分之五計算之利息，為有理由，應予准
    許。又民事訴訟法第四百二十七條第一項之訴訟，應依職權宣告假執行，民事訴
    訟法第三百八十九條第一項第三款定有明文。是則原審判命上訴人如數給付，並
    依職權宣告假執行，於法並無不合。上訴意旨指摘原判決不當，求予廢棄改判，
    為無理由，應予駁回其上訴。
四、據上論結，本件上訴為無理由，依民事訴訟法第四百三十六條之一第三項、第四
    百四十九條第一項、第七十八條，判決如主文。
中　　　華　　　民　　　國　　九十三　　年　　　九　　　月　　 十七　　 日
                                臺灣臺中地方法院民事第三庭
~B審判長法　官　張　瑞　蘭
~B　　　法　官　李　悌　愷
~B　　　法　官　許　石　慶
右正本證明與原本無異
本件不得上訴
中　　　華　　　民　　　國　　九十三　　年　　　九　　　月　　 二十一　 日
~B　　　書記官
